臺灣嘉義地方法院刑事判決　　　　　　　 99年度訴字第921號
公　訴　人　臺灣嘉義地方法院檢察署檢察官
被　　　告　蘇俊龍
選任辯護人　劉意律師
上列被告因妨害自由等案件，經檢察官提起公訴（99年度偵字第
8224號），本院判決如下：
    主  文
蘇俊龍犯附表一所示各罪，均累犯，各處附表一所示之刑，應執
行有期徒刑壹年陸月。附表二所示「鄭壬貴」署名參枚及扣案鐵
管壹支、童軍繩參條、透明膠帶壹捲均沒收。
被訴詐欺取財部分無罪。
    犯 罪 事 實
一、蘇俊龍（原名蘇上貿）前因竊盜案件，經臺灣雲林地方法院
    （下稱雲林地院）於民國95年2月3日以94年度易字第450號
    判處有期徒刑9月確定；又因偽造文書、竊盜案件，經臺灣
    高等法院臺南分院於95年10月31日以95年度上訴字第938號
    分別判處有期徒刑1年4月、9月確定；復因替代役實施條例
    案件，經雲林地院於95年2月16日以94年度六簡字第564號判
    處有期徒刑3月確定，前開3案經減刑，並定應執行有期徒刑
    1年5月確定，於97年6月13日縮短刑期執行完畢。詎蘇俊龍
    仍不知警惕，復分別：
  (一)緣於97年9月間，蘇俊龍以欲改運之故，向翁辰驊（案發時
    ，原名林佩璇，下均稱翁辰驊）借用取得其所有之黃金龜1
    隻，嗣蘇俊龍因經濟困窘，詎意圖為自己不法之所有，即以
    易持有為所有之意思，將該黃金龜侵占入己，並以新臺幣（
    下同）2萬餘元代價將之變賣，上開所得款項均花用一空。
  (二)97年10月18日凌晨零時許，蘇俊龍應林昱廷、翁辰驊之邀，
    前往設於雲林縣斗六市○○路之好樂迪KTV，幫鄭壬貴慶生
    ，飲酒作樂時，見鄭壬貴將皮包1只（內有現金2,100元及遠
    東國際商業銀行《下稱遠東商銀》信用卡《卡號：00000000
    00000000》1張）置放包廂內身後沙發座椅上，竟意圖為自
    己不法之所有，基於竊盜之犯意，乘鄭壬貴酒後意識昏茫，
    怠為注意之際，徒手竊取該皮包，得手後將皮包內現金花用
    殆盡；並另迭基於偽造文書及詐欺之犯意，隨於同日前往位
    在雲林縣斗六市○○路239號之福懋鎮南加油站及位在雲林
    縣斗南鎮○○路○段707號臺灣中油新光加油站，持上揭信用
    卡刷卡加油，並冒簽「鄭壬貴」之署名於信用卡簽帳單之持
    卡人簽名欄上，主張其即為有刷卡簽帳權限之持卡人鄭壬貴
    而以此方式行使詐術，使該2加油站內某不知情員工陷於錯
    誤，而將價值1,107元、90元之汽油注入蘇俊龍所駕駛之車
    輛；復於同日13時43分許，在址設雲林縣西螺鎮振興里239
    之2號「長波無線電通信器材行」內，再度持上揭信用卡刷
    卡消費，並冒簽「鄭壬貴」署名於信用卡簽帳單之持卡人簽
    名欄上，主張其即為有刷卡簽帳權限之持卡人鄭壬貴，以此
    方式行使詐術，使該店負責人王騰彥信以為真，而將價值2
    萬3,200元車裝台無線電1臺（廠牌：Kenwood、型式：TM—
    V71）交予蘇俊龍；並致遠東商銀陷於錯誤誤認係持卡人真
    正之簽名，而如數代墊消費款項共計24,397元，上開各舉均
    足以生損害於鄭壬貴、遠東商銀信用卡消費管理之正確性、
    財團法人聯合信用卡處理中心以及前揭信用卡特約商店對商
    品交易管理之正確性。
  (三)於97年11月26日16時20分，蘇俊龍夥同王繼賢（另案由臺灣
    臺中地方法院檢察署偵辦中）及7、8名姓名年籍不詳之男子
    （無證據顯示為少年），與林昱廷、翁辰驊相約在雲林縣斗
    六市○○○路與宏昌路路口商談金錢賠償事宜。林昱廷遂駕
    駛車牌號碼5J-2800號自小客車搭載翁辰驊到達上開約定地
    點後，蘇俊龍等人即基於傷害、妨害自由之犯意聯絡，由該
    7、8名男子持鐵管、球棒毆打林昱廷、翁辰驊，致林昱廷受
    有右上肢、兩側足部多處挫傷、擦傷及背皮多處挫傷、擦傷
    等傷害，翁辰驊則受有頸部瘀傷併挫傷、雙手腕瘀傷併挫傷
    、右腰開放性傷口及右膝部挫傷等傷害後，王繼賢等人隨即
    強行將林昱廷、翁辰驊拉往上開林昱廷所有自小客車內，然
    林昱廷趁隙脫逃下車而不遂，翁辰驊則不及反抗乃遭挾持上
    車。蘇俊龍見狀即駕駛挾有翁辰驊在內之自小客車逃離現場
    ，並命不詳男子以童軍繩綑綁住車內之翁辰驊之雙手，並以
    透明膠帶封口，而剝奪翁辰驊之行動自由。嗣經林昱廷脫逃
    後報警處理，而循線查獲，並扣得蘇俊龍及其同夥所有作案
    用鐵管1支、童軍繩3條、透明膠帶1捲及不詳來源之木質球
    棒1支等物。
二、案經林昱廷、翁辰驊訴由雲林縣警察局斗六分局報告臺灣雲
    林地方法院檢察署呈請臺灣高等法院檢察署核轉臺灣嘉義地
    方法院檢察署檢察官偵查起訴。
    理  由
壹、證據能力部分：
一、按刑事訴訟法第229條至第231條之規定，司法警察固有調查
    犯罪嫌疑人犯罪情形及蒐集證據之職權，而得詢問犯罪嫌疑
    人，惟依同法第100條之2準用同法第100條之1第1項、第2項
    之規定，司法警察詢問犯罪嫌疑人，除有急迫情況且經記明
    筆錄者外，應全程連續錄音；必要時，並應全程連續錄影，
    但有急迫情況且經記明筆錄者，不在此限。又筆錄內所記載
    之被告陳述與錄音或錄影之內容不符者，其不符之部分，不
    得作為證據。所謂「應全程連續錄音」，係指於警詢筆錄製
    作開始至完成之全部過程，均應予錄音，其規範目的在於建
    立詢問筆錄之公信力，並擔保詢問程序之合法正當；亦即在
    於擔保犯罪嫌疑人對於詢問之陳述係出於自由意思及筆錄所
    載內容與其陳述相符。87年1月21日修正公布，於同年月23
    日生效之刑事訴訟法第100條之1，其修正理由係因在訊問程
    序中，時有被告對於司法警察之詢問筆錄，或辯解非其真意
    ，或辯解遭受刑求，屢遭質疑，為建立詢問筆錄之公信力，
    以擔保程序之合法性，所以詢問之過程應全程連續錄音、錄
    影，並應於一定之時間妥為保存，偵、審機關認有必要時，
    即可調取勘驗，以期發現真實，並確保自白之任意性。且被
    告在刑事訴訟程序上應受保障之權利，為憲法第8條第1項正
    當法律程序保障內容之一，是自上開法條修正生效後，為保
    障司法之廉潔性與抑止違法偵查之發生，凡無急迫且經記明
    筆錄者，被告於詢問程序中未經全程錄音、錄影，而經被告
    抗辯筆錄內容與陳述不合者，本於保障被告憲法上之權利及
    重視程序上之正義，應認筆錄不具證據能力。本件被告蘇俊
    龍於本院準備程序及審理時，一再辯稱98年12月23日所製作
    之警詢筆錄，係承辦員警先行製作完畢後，要其配合按照事
    先做好的筆錄回答。而在98年5月間，其因竊盜案件通緝到
    案時，同一位承辦員警就本案案情已行詢問並製作警詢筆錄
    等語，而為自白非任意性之抗辯。經本院勘驗98年12月23日
    被告於雲林第二監獄訊問室之警詢錄音，結果：被告就警方
    訊問涉案情節之回答，諸多內容均與警方移送筆錄之用字、
    斷句完全一致，顯係被告參照警方事先製作完畢之筆錄內容
    照樣朗讀所為；另勘驗98年5月12日被告在雲林縣警察局斗
    六分局偵查隊之警詢錄音，結果：被告連續陳述有關自己涉
    案情節，部分細節固經警再次確認回答無誤，然被告錄音過
    程中之用字遣詞非日常生活用語，且回答之口氣平順沒有起
    伏，應係未經思考而直接參照事先繕打內容朗讀等節，有本
    院勘驗筆錄在卷可考（見本院卷一第107、108頁），是被告
    所辯其於警詢製作之筆錄，係配合員警按照事先做好的筆錄
    回答乙節，堪可採信。證人即製作筆錄之員警林瑞南固證稱
    前揭第一次警詢筆錄（98年5月12日）遺失，才會製作第二
    份警詢筆錄。2份筆錄都因為案情開始並不明朗，如果被告
    否認，還要提示相關證據再比對佐證，過程非常冗長，如果
    要實際一問一答，時間可能要4、5個小時，所以在瞭解案情
    的時候，就先行繕打，接著訊問被告再行補充。況其繕打時
    ，被告也在旁邊觀看，其也告知被告正式訊問錄音的時候再
    作補充。兩次警詢筆錄製作過程，被告都是按照其自由意思
    而陳述云云（見本院卷一第140、142頁），然證人林瑞南於
    所移送之98年12月23日警詢筆錄上並未記載有何急迫而無法
    全程連續錄音之情況，於到庭作證時亦未曾提及，衡諸前揭
    法條及其修正意旨，被告既抗辯該次警詢筆錄不具任意性，
    為保障被告憲法上之訴訟權，自應認為該次警詢筆錄並無證
    據能力，應予排除採用。
二、次按告訴人乃從發動偵查程序觀點而來之角色，並非法定獨
    立之證據方法，被害人、告訴人均乃被告以外之人，其所為
    關於親身經歷被害經過之陳述，固得憑以作為認定被告犯罪
    之證據資料，但應居於證人之地位，除有依法不得命其具結
    之情形外，應令具結以踐行人證之調查，其陳述始具證據能
    力（最高法院96年度臺上字第177號判決意旨參照）。另按
    證人、鑑定人依法應具結而未具結者，其證言或鑑定意見，
    不得作為證據，刑事訴訟法第158條之3定有明文，其立法理
    由乃在擔保該證言或鑑定意見，係據實陳述或公正誠實之可
    信性，此與同法第159條以下之傳聞法則主要在落實被告反
    對詰問權之行使，保障其訴訟上之防禦權，並符合直接審理
    與言詞審理原則之情形，相異其趣，故未依法具結者，依「
    證據絕對排除法則」（上開法文並無「除法律有規定者外」
    之例外規定），當然無證據能力，而不得作為證據，縱使同
    法第159條之5就例外承認傳聞證據之證據能力之「同意性法
    則」，然未經具結之證詞既屬絕對排除之證據，自不得因當
    事人於審判程序之同意，逕認該未經具結之證言，亦得作為
    證據，此於適用同法條（第159條之5）第2項所定「視為有
    前項之同意」之情形者，亦應受上揭第158條之3規定之限制
    ，則該等未經具結之證詞，無論當事人間是否同意援引為本
    案證據，均屬絕對應該排除、無證據能力之證據（最高法院
    94年度臺上字第3277號、第4436號判決均同此見解，另同院
    96年度臺上字第2098號、第910號判決意旨亦可供參照）。
    經查：告訴人林昱廷、翁辰驊固分別經檢察官以告訴人身分
    傳訊，並於偵訊中時當庭證述其等受害經過綦詳（林昱廷部
    分，見臺灣雲林地方法院檢察署99年度偵字第88號卷，下稱
    雲林偵卷第16-19頁；翁辰驊部分，見雲林偵卷第16-19、43
    頁），然檢察官均未命其2人在供前或供後就事發經過（即
    被害過程）具結擔保其等所述實在，此有該等偵訊筆錄在卷
    可稽，被告及其辯護人亦均爭執其證據能力（見本院卷一第
    79、111、112頁）。參照上開說明，證人林昱廷、翁辰驊於
    偵查中之證述，應均無證據能力，不得作為證明犯罪事實存
    否之本案證據；然該等審判外之陳述，如與其等於審判期日
    所為陳述相異，仍可以上開無證據能力之陳述作為彈劾證據
    ，辨明審判中證人證詞之證明力高低（最高法院97年度臺上
    字第1981號判決意旨參照）。至告訴人林昱廷、翁辰驊於警
    詢所為之證述，係屬審判外之言詞陳述，被告及辯護人不同
    意列為證據；又證人林昱廷、翁辰驊已於本院審理時到庭具
    結證述，故尚難認其警詢之陳述就證明犯罪事實之存否有其
    不可或缺之必要性，應認無證據能力，但仍得作為彈劾證據
    ，用以爭執或減損被告、證人陳述之證明力（最高法院97年
    度臺上字第67、483號判決意旨參照）。
貳、有罪部分：
一、上揭犯罪事實，業據被告於偵查中及審理時坦承不諱，核與
    證人即被害人鄭壬貴、林昱廷、翁辰驊於本院審理時及證人
    王騰彥於警詢時證述情節大致相符，並有中國信託簽帳單、
    遠東銀行97年11月信用卡繳款通知單、洪揚醫院診斷證明書
    2紙、車籍資料-基本資料詳細畫面、雲林縣警察局97年12月
    8日雲警鑑字第0972100095號函送刑案現場勘察報告暨照片
    、遠東國際商業銀行刑事陳報狀、臺灣中油股份有限公司油
    品行銷事業部嘉南營業處99年12月8日雲零字第09910500010
    號函、福懋興業股份有限公司99年12月3日福廠字第148號函
    、長波無線電通訊器材行陳報狀、照片12張等在卷可稽，並
    有鐵管1支、童軍繩3條及透明膠帶1捲等作案工具扣案可佐
    ，是被告此部分自白核與事實相符，其犯行應堪認定。
二、按「簽帳單」係持卡人所簽署，用以證明所消費之金額，並
    同意依照信用卡使用規定，一經使用或訂購物品，均應按所
    示之全部金額，付款予發卡銀行之文書，屬於持卡人所製作
    之私文書（最高法院91年度臺上字第4531號判決意旨參照）
    。因之，行為人本於信用卡持卡人本人已收受該特約商店所
    交付之財物，並同意依照簽帳單所載金額如數付款，而簽署
    其上之用意，其後並交付各該簽帳單與特約商店店員，均可
    認係冒持卡人名義偽造簽帳單並持以行使，而該當行使偽造
    私文書罪。再者，刑法第302條之妨害自由罪，係妨害他人
    自由之概括規定，如以使人行無義務之事，或妨害人行使權
    利為目的，而其強暴、脅迫復已達於剝奪人行動自由之程度
    ，即祇成立本罪，不應再依強制罪論處（最高法院87年度臺
    上字第2337號判決意旨參照）。是核被告犯罪事實一、(一)所
    為，係犯刑法第335條第1項侵占罪；犯罪事實一、(二)所為，
    係犯刑法第320條第1項竊盜罪、同法第216條、第210條行使
    偽造私文書罪及同法第339條第1項詐欺取財罪；犯罪事實一
    、(三)所為，係犯刑法第277條第1項傷害罪、第302條第1項剝
    奪他人行動自由罪、第302條第3項、第1項剝奪他人行動自
    由未遂罪。被告就犯罪事實一、(二)部分，其偽造署押之行為
    ，乃偽造私文書之階段行為；其偽造私文書後，復持以行使
    ，偽造私文書之低度行為應為行使之高度行為所吸收，均不
    另論罪。又被告先後3次刷卡消費，其行使偽造簽帳單之行
    為即係被告施用詐術之行為，是被告各次消費均係以一行為
    而觸犯行使偽造私文書罪及詐欺取財既遂罪2罪名，為想像
    競合犯，應依刑法第55條之規定，從一重之行使偽造私文書
    罪處斷。被告就犯罪事實一、(三)部分，以蓄意毆打之強暴方
    式傷害並剝奪告訴人林昱廷、翁辰驊2人行動自由，係基於
    教訓林、翁2人遂其挾2人解決金錢糾紛之同一犯罪決意，所
    實行數個犯罪構成要件行為，且合一觀察，構成要件之客觀
    實行行為具部分同一性，而形成共同一體之關係，可評價為
    一個犯罪行為而論以想像競合犯，分別告訴人2人，各應從
    一重論以剝奪他人行動自由罪、剝奪他人行動自由未遂罪。
    至於對物施暴而使告訴人等所持手機遭丟棄之妨害人行使權
    利等節，乃強暴行為之當然結果，不另論強制罪。被告以強
    暴方式著手於剝奪告訴人林昱廷行動自由，尚未達使之行動
    自由受剝奪或顯然困難之狀態，即已著手犯罪行為之實行而
    不遂，為未遂犯，依刑法第25條第2項規定按既遂犯之刑減
    輕之。被告與王繼賢等人有犯意聯絡及行為分擔，為共同正
    犯。其所犯上揭1侵占罪、1竊盜罪、3行使偽造私文書罪、1
    剝奪他人行動自由罪、1剝奪他人行動自由未遂罪各罪間，
    俱為異時、異地為之，或對象有所不同，足認其上開各罪，
    犯意各別，罪名互異，各獨立成罪，應分論併罰。再者，被
    告有事實欄所載之前科科刑及執行紀錄，有臺灣嘉義地方法
    院檢察署刑案資料查註紀錄表、臺灣高等法院被告前案紀錄
    表各1件在卷可按，其受徒刑之執行完畢，5年以內故意再犯
    有期徒刑以上之罪，為累犯，應各依刑法第47條第1項之規
    定，加重其刑，並就剝奪他人行動自由未遂部分，先加後減
    。爰審酌被告係高職肄業之智識程度，圖利而侵占告訴人翁
    辰驊所有金龜及竊取被害人鄭壬貴皮包，繼而持其內信用卡
    盜刷詐欺財物牟利，又圖為解決與告訴人翁辰驊、林昱廷間
    之金錢糾紛，竟暴力相向，行徑囂張，情節非輕，危害社會
    治安非輕，迄未賠償被害人一切損失，於本案犯罪居於主導
    地位之分工情形，及犯罪後於本院坦承上揭犯行等一切情狀
    ，分別量處如主文第一項所示之刑，並定其應執行刑，以資
    警懲。附表二所示偽造「鄭壬貴」之署名3枚，不問屬於犯
    人與否，依刑法第219條規定宣告沒收。另扣案之童軍繩3條
    、透明膠帶1捲為被告所有、鐵管1支為共犯王繼賢及同夥所
    攜帶，均為供本案犯行所用之物，業據被告自承無訛（本院
    卷一第113頁、卷二第31頁），應依刑法第38條第1項第2款
    規定沒收。至扣案木質球棒1支，尚乏證據證明係被告或其
    餘共犯所有之物，業據其供述在卷（見本院卷一第113頁）
    ，亦非違禁物，爰不予宣告沒收。
三、公訴意旨以被告於前揭犯罪事實一、(三)所為另涉犯強盜罪嫌
    乙節，固非無見。
  (一)按刑法上之強盜罪，以有為自己或第三人不法所有之意圖為
    構成要件之一，若奪取財物係基於他種目的，而非出於不法
    所有之意思者，縱其行為違法，要不成立強盜罪，最高法院
    21年上字第18號著有判例。查證人林昱廷、翁辰驊固於本院
    審理時，證稱其等手機、翁辰驊皮包內現金及本票均遭被告
    或其同夥強取之，而林昱廷於案發日所駕自用小客車，亦遭
    被告夥同共犯強行擄走翁辰驊後駛離等情。然證人翁辰驊於
    案發當日即為被告釋放，連人帶車隨為警方尋得，前揭自用
    小客車內物品並未遺失；證人林昱廷申辦持用之行動電話門
    號0000000000號晶片卡，業於其遭搶翌日即97年11月27日隨
    即申辦掛失停話，並於97年12月10日復話後，翌日另行申請
    換發其他門號使用；證人翁辰驊所持遭強取之行動電話該配
    置門號0000000000號晶片卡係以他人名義申請，案發後翁辰
    驊即不予理會，並未掛失、停話亦未繳納任何費用等節，除
    經證人林昱廷、翁辰驊肯認無誤外，並有亞太行動寬頻電信
    通聯調閱查詢單、遠傳電信股份有限公司100年3月2日遠傳
    （企營）字第10010205997號函附異動紀錄等件在卷可考（
    見本院卷一第169、173頁）。而證人林昱廷、翁辰驊復證稱
    ：被告強取手機之目的，是怕其等報警或找人來報復乙節（
    見本院卷一第202頁、本院卷二第59頁），則被告強取前揭
    財物是否基於不法所有意圖，即非無疑。而本案既無證據證
    明被告及其同夥有持以變賣手機或使用前揭行動電話門號晶
    片卡之情事，參酌上揭判例意旨，即難遽論被告此部分涉有
    強盜犯行。
  (二)又證人之證言固非不得做為認定被告犯罪事實之證據，惟須
    此項證言無瑕疵可指，且與事實相符者，始足當之，苟證人
    之證言有瑕疵時，即不得做為不利被告認定之唯一依據。查
    證人翁辰驊於本院審理時固證述其於警詢時僅說出百鈔遭搶
    ，實則皮包內暗藏之千元鈔也一併遭掏空，皮包內所有的錢
    都不見。因為不記得多少錢，所以警詢時並未說出千元鈔被
    搶云云（見本院卷二第40、41頁），惟證人翁辰驊於被告詰
    問時，不否認其當時表示皮包內有紅包一萬元，被告離去前
    還要求其數算皮包內金錢有無短少乙節（見本院卷二第63頁
    ）、被告復質以「那時候在車上妳還有數？」乙問，證人翁
    辰驊猶回應以「是百鈔嗎？」等語（見本院卷二第64頁），
    似肯認曾有數算之舉。苟證人翁辰驊確實數算皮包內鈔票，
    則與其證述皮包內金錢均遭掏空云云，非無矛盾。再者，證
    人翁辰驊非不能概算其所謂暗藏千元鈔之金額，已如前述，
    卻僅指述百元鈔遭劫而未一併指陳大額千元鈔遭強取此情事
    ，顯與常情有違。另證人翁辰驊就被告有無強取其皮包內現
    鈔以支付加油費用乙情，除案發過程有無停車加油一節，前
    後供述不一外，就被告何時取走證人翁辰驊皮包及何時、如
    何取款加油等情，亦有「（皮包是誰拿走？）（被押上車）
    在車上的時候，他（即被告）就叫（後面）少年人（台語音
    ）把我的包包拿走……他（即被告）放在副座」、「他們停
    在草地的時候，有人跟他（被告）說要去加油，所以他從我
    的皮包裡面拿錢。」、「（被告拿多少金額給其他人加油？
    ）……我坐在後面跟他（即被告）拉扯，他就好像自己的皮
    包一樣直接拿走，快速拿走怎麼可能會知道（金額）」等前
    後相左情狀（見本院卷二第40、45、54頁），而被告亦抗辯
    停車加油係自掏腰包付款等語，則證人翁辰驊此部分之指證
    既非無瑕疵可指，即難據為被告不利之證據。
  (三)被告另否認強取證人翁辰驊皮包內本票3紙一節，該真偽固
    非無疑。惟按意圖為自己或第三人不法之所有，以強暴、脅
    迫等方法，使人不能抗拒而取他人之所有物，固應構成強盜
    罪，如對於該物本有正當取得之權利，除所用之手段不法，
    仍成立其他罪名外，並不構成強盜罪（參照最高法院23年上
    字第5247號判例意旨）。而證人翁辰驊於本院審理時，並不
    否認被告係遭人毆打始簽發系爭本票之過程（見本院卷二第
    60頁），是被告縱使強行取回系爭3紙本票，其個人主觀認
    係本於正當權源，亦難論以強盜罪刑。
  (四)綜上，本案既乏事證以為不利於被告強盜犯行之認定，即應
    為有利於被告之認定，此外復查無其他積極證據足資認定被
    告有何強盜犯行，原應為無罪之諭知，惟公訴意旨認此部分
    與前揭妨害自由有罪部分為一罪關係，爰不另為無罪之諭知
    ，附此敘明。
參、無罪部分：
一、公訴意旨另以被告向告訴人林昱廷、翁辰驊詐稱可投資傳播
    生意賺取紅利，致林昱廷、翁辰驊2人陷於錯誤，在翁辰驊
    位在雲林縣斗六市○○街27號3樓租屋處合計交付5萬元予被
    告，因認被告此部分另涉有詐欺取財罪嫌等語。
二、按犯罪事實應依證據認定之，無證據不得認定犯罪事實，刑
    事訴訟法第154條第1項定有明文。又按刑法第339條第1項詐
    欺罪，必須行為人自始基於不法所有之意圖，以詐術使人交
    付財物，始能構成，所謂以詐術使人交付，必須被詐欺人因
    其詐術而陷於錯誤，若其所用方法，不能認為詐術，亦不致
    使人陷於錯誤，即不構成該罪，最高法院著有46年臺上字第
    260號判例可資參照。至於民事債務當事人間，若有未依債
    務本旨履行給付之情形，在一般社會經驗而言，原因非一，
    其因不可歸責之事由無法給付，或因合法得對他造主張抗辯
    而拒絕給付，甚至債之關係成立後，始行惡意遲延給付，皆
    有可能，非必出於自始無意給付之詐欺犯罪一端；而刑事訴
    訟被告依法不負自證無罪之義務，故別無積極證據之情形下
    ，自難違反刑事訴訟法第154條之規定，以被告單純債務不
    履行之狀態，推定被告自始即有不法所有之意圖而施用詐術
    。
三、本件公訴人認被告涉有上開詐欺取財罪嫌，無非係以：被告
    坦認向告訴人林昱廷、翁辰驊邀集資金，投資其經營傳播小
    姐之事業及告訴人林昱廷、翁辰驊指述其等事後發覺被告根
    本並無經營傳播事業等情，執為論據。
四、訊據被告堅詞否認有此部分詐欺取財犯行，辯稱：其確實經
    營傳播小姐生意才邀集林昱廷、翁辰驊投資，嗣因生意不好
    ，一時資金周轉不靈，才生糾紛，其並無詐欺犯意等語。經
    查：證人林昱廷、翁辰驊獲邀投資傳播生意，並集資5萬元
    交由被告投資傳播小姐生意，迄今未獲任何紅利等節，除據
    證人林昱廷、翁辰驊證述無訛外，並為被告所是認，堪可採
    信為真。又證人翁辰驊於本院審理時證述案發前3至5個月才
    認識被告。當時被告從事傳播小姐經紀人工作，因被告安排
    並接送其擔任傳播小姐之親姐，透過此關係而認識被告。被
    告都會發傳播公司的名片，如果客戶需要叫傳播小姐，撥打
    名片上所載電話，被告就會把小姐帶過去等語（見本院卷二
    第36、49頁），是被告所辯其確實從事傳播小姐生意乙情，
    尚非全然無稽。雖證人翁辰驊另證述事後曾詢問被告偕同前
    往鄭壬貴慶生會的傳播小姐，該女表示係被告自願幫忙招攬
    客戶，才應被告要求對外宣稱是被告旗下小姐，被告所稱經
    營傳播小姐生意都是其編造云云。然被告向同業調撥傳播小
    姐應急支援，並口徑一致指為旗下小姐此舉，尚屬業界經營
    常態，尚難憑此遽斷被告所辯不實。次查證人林昱廷、翁辰
    驊何以決定投資被告所營傳播小姐生意乙節，由證人林昱廷
    證以被告告以從事傳播小姐生意，並邀其投資，稱如有客源
    就很好賺。經其與女友即證人翁辰驊討論後，認為可以做做
    看。至於被告經營傳播小姐生意的營運狀況、如何分攤盈虧
    都是翁辰驊與被告談，其只有拿出錢，並未查證等語（本院
    卷一第185、186、199頁）；證人翁辰驊則證稱：被告邀林
    昱廷投資傳播公司，林昱廷相信被告就答應。其事後才知道
    ，因林昱廷已經答應要投資，其等才共同出資5萬元交給被
    告等情（見本院卷二第45、46、56頁），則由證人林昱廷、
    翁辰驊決意投資被告所述傳播小姐生意之過程，尚無從論斷
    被告有何積極施詐，使其等誤信而為投資之行徑。況從事投
    資之經濟行為原即有不同程度之不確定性及交易風險，交易
    雙方本身應自行評估其主、客觀情事，考量對方之資格、信
    用、能力、交易內容之風險及投資報酬率等因素，並作為判
    斷之參考，非謂當事人之一方有無法依約履行之情形，即應
    成立詐欺罪，此由證人林昱廷所證稱因個人特質，信任被告
    才會把錢投資被告的傳播生意等語亦可窺知。即不得以告訴
    人林昱廷、翁辰驊事後未分得紅利或取回投資款項，據此即
    認被告邀約其等投資之時即有不法所有意圖。
五、綜上所述，被告並無故意以子虛之事業使告訴人林昱廷、翁
    辰驊陷於錯誤之情節；被告亦無積極對告訴人等施詐行徑，
    其等自不得以事後無法如數取回投資金額，逕而認定被告有
    詐欺取財之犯行。此外，復查無其他積極證據足以證明被告
    涉有詐欺犯行，即不能證明被告犯罪，揆諸首揭說明，爰為
    被告此部分無罪之諭知。
據上論斷，應依刑事訴訟法第299條第1項前段、第301條第1項，
刑法第28條、第335條第1項、第320條第1項、第216條、第210條
、第219條、第339條第1項、第277條第1項、第302條第3項、第1
項、第25條第2項、第47條第1項、第55條、第51條第5款、第38
條第1項第2款，刑法施行法第1條之1第1項、第2項前段，判決如
主文。
本案經檢察官李志明到庭執行職務
中    華    民    國  100    年    3    月    31    日
                  刑事第四庭審判長法  官  蔡憲德
                                  法  官  吳育霖
                                  法  官  王慧娟
以上正本證明與原本無異。
如不服本判決應於收受判決後10日內向本院提出上訴書狀，並應
敘述具體理由；其未敘述上訴理由者，應於上訴期間屆滿後20日
內向本院補提理由書（均須按他造當事人之人數附繕本）「切勿
逕送上級法院」。告訴人或被害人如對於本判決不服者，應具備
理由請求檢察官上訴，其上訴期間之計算係以檢察官收受判決正
本之日期為準。
中    華    民    國  100    年    3    月    31    日
                                  書記官  高文靜
附表一：
┌──┬──────┬───────────────────┐
│編號│犯罪情節    │所犯罪名及科處之刑                    │
├──┼──────┼───────────────────┤
│1   │犯罪事實欄  │犯侵占罪，累犯，處有期徒刑伍月。      │
│    │一、(一)      │                                      │
├──┼──────┼───────────────────┤
│2   │犯罪事實欄  │犯竊盜罪，累犯，處有期徒刑肆月。又犯行│
│    │一、(二)      │使偽造私文書罪，累犯，處有期徒刑參月。│
│    │            │扣案附表二編號1所示「鄭壬貴」署名壹枚 │
│    │            │沒收。又犯行使偽造私文書罪，累犯，處有│
│    │            │期徒刑參月。扣案附表二編號2所示「鄭壬 │
│    │            │貴」署名壹枚沒收。又犯行使偽造私文書罪│
│    │            │，累犯，處有期徒刑伍月。扣案附表二編號│
│    │            │3所示「鄭壬貴」署名壹枚沒收。         │
├──┼──────┼───────────────────┤
│3   │犯罪事實欄  │共同犯剝奪他人行動自由罪，累犯，處有期│
│    │一、(三)      │徒刑捌月。扣案鐵管壹支、童軍繩參條及透│
│    │            │明膠帶壹捲均沒收。又共同犯剝奪他人行動│
│    │            │自由未遂罪，累犯，處有期徒刑陸月。扣案│
│    │            │鐵管壹支、童軍繩參條及透明膠帶壹捲均沒│
│    │            │收。                                  │
└──┴──────┴───────────────────┘
 附表二
 ┌──┬───────────────────────┐
 │編號│偽造文書上之署押                              │
 ├──┼───────────────────────┤
 │1   │福懋鎮南加油站簽帳單之「鄭壬貴」署名壹枚      │
 ├──┼───────────────────────┤
 │2   │中油-新光加油站簽帳單之「鄭壬貴」署名壹枚     │
 ├──┼───────────────────────┤
 │3   │長波無線電通信器材行簽帳單之「鄭壬貴」署名壹枚│
 └──┴───────────────────────┘
引用本案法條：
中華民國刑法第335條第1項
意圖為自己或第三人不法之所有，而侵占自己持有他人之物者，
處 5 年以下有期徒刑、拘役或科或併科 1 千元以下罰金。
中華民國刑法第320條第1項
意圖為自己或第三人不法之所有，而竊取他人之動產者，為竊盜
罪，處5年以下有期徒刑、拘役或 5 百元以下罰金。
中華民國刑法第216條
行使第 210 條至第 215 條之文書者，依偽造、變造文書或登載
不實事項或使登載不實事項之規定處斷。
中華民國刑法第210條
偽造、變造私文書，足以生損害於公眾或他人者，處 5 年以下
有期徒刑。
中華民國刑法第339條第1項
意圖為自己或第三人不法之所有，以詐術使人將本人或第三人之
物交付者，處 5 年以下有期徒刑、拘役或科或併科 1 千元以下
罰金。
中華民國刑法第277條第1項
傷害人之身體或健康者，處 3 年以下有期徒刑、拘役或 1 千元
以下罰金。
中華民國刑法第302條第1項、第3項
私行拘禁或以其他非法方法，剝奪人之行動自由者，處 5 年以
下有期徒刑、拘役或 3 百元以下罰金。
第 1 項之未遂犯罰之。